【裁判字號】    95,訴,4516
【裁判日期】    970611
【裁判案由】    偽造文書等
【裁判全文】
臺灣高雄地方法院刑事判決              95年度訴字第4516號
公  訴  人  臺灣高雄地方法院檢察署檢察官
被      告  甲○○
                    （另案於臺灣臺中監獄執行中）
指定辯護人  本院公設辯護人戊○○
上列被告因偽造文書等案件，經檢察官提起公訴（95年度偵字第
29394 號），本院判決如下：
    主  文
甲○○犯侵占離本人持有物罪，處罰金新臺幣捌仟元，如易服勞
役，以新臺幣壹仟元折算壹日；減為罰金新臺幣肆仟元，如易服
勞役，以新臺幣壹仟元折算壹日。又犯偽造有價證券罪，處有期
徒刑貳年；扣案小客車租賃定型化契約書上偽造之「丙○○」署
名壹枚、指印貳枚，及扣案偽造之面額新臺幣伍拾萬元、發票日
為民國九十五年十一月五日、發票人為「丙○○」、票號CH四六
七四五九號之本票壹紙沒收之。
    事  實
一、甲○○於民國（下同）95年11月1 日20時許，在高雄市○○
    區○○路萊爾富超商前，拾獲丙○○之國民身分證、汽車駕
    駛執照各1 枚（上開身分證、駕駛執照係丙○○於95年10月
    間某日遭竊之物），即意圖為自己不法之所有，將上開離本
    人持有之國民身分證、駕駛執照侵占入己。又於同年月5 日
    21時30分許，基於意圖為自己不法所有、偽造有價證券及行
    使偽造私文書之犯意，前往丁○○所經營，位於高雄市三民
    區○○○路384 號之清泉崗小客車租賃公司（下稱清泉崗公
    司），出示上開丙○○之國民身分證、駕駛執照，向丁○○
    佯稱自己為「丙○○」本人，欲租用自小客車1 輛等語，並
    在小客車租賃定型化契約書上承租人簽名欄內偽造「丙○○
    」署名及指印各1 枚、承租人姓名欄內偽造「丙○○」指印
    1 枚，表示「丙○○」欲向清泉崗公司承租自小客車1 輛之
    意思。另為擔保會如期返還所承租之車輛，甲○○復在面額
    新臺幣（下同）50萬元、發票日為95年11月5 日、票號CH46
    7459號之本票1 紙上發票人簽章欄內偽造「丙○○」之署名
    、指印各1 枚，再將上開小客車租賃定型化契約書、本票交
    付予丁○○而行使之，足以生損害於丙○○及清泉崗公司。
    嗣因丁○○於交付車輛前，先行上網查證甲○○所提供之丙○○國民身分證、駕駛執照有無異常情形，查證結果發現上
    開國民身分證並非丙○○本人現在使用中之證件（丙○○已
    於95年10月25日申請補發國民身分證），其與丙○○家人聯
    繫後，得知上開國民身分證、駕駛執照均已失竊，即報警處
    理而查獲，甲○○詐欺取財之犯行因而未遂，丁○○並將上
    開小客車租賃定型化契約書、本票各1 紙交由警方扣案（丙○○之國民身分證、駕駛執照則已發還丙○○）。
二、案經丁○○訴由高雄市政府警察局三民第一分局移請臺灣高
    雄地方法院檢察署檢察官偵查起訴。
    理  由
一、上揭犯罪事實，業據被告甲○○於警、偵訊及本院審理時坦
    承不諱，核與證人即告訴人丁○○、證人丙○○於警詢時證
    述之情節（見偵卷第10-14 頁）相符，並有丙○○上開國民
    身分證、駕駛執照存證照片1 張、贓物認領保管單1 紙（見
    偵卷第23、30頁）附卷及小客車租賃定型化契約書、本票各
    1 紙扣案可稽（證人丁○○、丙○○前開警詢時所述，及卷
    附贓物認領保管單1 紙，均屬被告以外之人於審判外之言詞
    或書面陳述，而公訴人、被告及辯護人就上開言詞、書面陳
    述，均於審判程序同意作為證據〈見本院97年5 月28日審判
    筆錄〉，本院審酌該等言詞或書面陳述作成之情形均屬正常
    ，並無何違反法定程序或不當之情形，且與待證事實相關，
    認適當作為證據，故上開言詞或書面陳述依刑事訴訟法第
    159 條之5 第1 項規定，均具有證據能力），足認被告前開
    自白與事實相符，本件事證明確，其犯行堪予認定。
二、本件被告為警查獲前，已持丙○○之國民身分證、駕駛執照
    等證件，向告訴人丁○○佯稱自己為「丙○○」本人，欲租
    用自小客車1 輛等語，並冒用「丙○○」名義簽立小客車租
    賃定型化契約書及簽發本票，著手於詐欺取財犯行之實行，
    惟因尚未得手（取得承租之自小客車）即遭告訴人發覺有異
    而報警查獲，未生詐得財物之結果，上開詐欺取財犯行即屬
    未遂。是核被告所為，係犯刑法第337 條侵占離本人持有物
    罪，及同法第201 條第1 項偽造有價證券罪、第216 條、第
    210 條行使偽造私文書罪、第339 條第3 項、第1 項詐欺取
    財未遂罪。公訴意旨雖認被告所偽造之上開本票並未記載發
    票日，屬無效之票據，僅為具私文書性質之債權憑證，被告
    偽造該本票並行使之行為係犯刑法第216 條、第210 條行使
    偽造私文書罪；惟被告偽造上開本票時已親自在本票上記載
    發票日，此據被告供述在卷（見本院96年5 月17日準備程序
    筆錄），復有本票1 紙扣案可憑，該本票之必要記載事項均
    已記載完成，屬有效之票據（有價證券），被告該部分犯行
    自應論以刑法第201 條第1 項偽造有價證券罪，公訴意旨認
    此部分係成立行使偽造私文書罪，尚有未合，惟其基本事實
    同一，本院自應予以審理，並變更起訴法條。被告前揭在小
    客車租賃定型化契約書、本票上偽造「丙○○」署名、指印
    之行為，分別屬偽造私文書或偽造有價證券犯行之一部，應
    為偽造私文書、偽造有價證券之犯行所吸收；又其偽造私文
    書、有價證券後均持以行使，偽造私文書之低度行為為行使
    之高度行為所吸收，而行使偽造有價證券之行為，應為較重
    之偽造有價證券行為所吸收，均不另論罪。被告以一行為同
    時觸犯上開偽造有價證券、行使偽造私文書、詐欺取財未遂
    等構成要件不同之3 罪，為想像競合犯，應從一重之偽造有
    價證券罪論處。其所犯偽造有價證券罪及侵占離本人持有物
    罪2 罪間，犯意各別，罪名不同，應予分論併罰。又刑法第
    201 條第1 項偽造有價證券罪之法定最低本刑為3 年以上有
    期徒刑，考其立法意旨在維護市場秩序，保障交易信用，但
    本件被告之所以偽造「丙○○」名義之本票1 紙，係因其以
    「丙○○」名義欲向清泉崗公司租車，應清泉崗公司之要求
    而簽發本票以供擔保，被告一時思慮不周，致罹刑章，因其
    偽造之本票未在市面流通，犯罪被害之人僅丙○○及清泉崗
    公司，對於市場金融秩序危害尚低，核與一般偽造票據行使
    之惡性犯行有間，本院認如處被告法定最低度刑責，仍嫌過
    重，客觀上足以引起一般之同情，故被告偽造有價證券犯行
    酌依刑法第59條規定減輕其刑。爰審酌被告貪圖不法利益，
    將他人離本人所持有之物侵占入己，復冒用「丙○○」之名
    義向清泉崗公司租車，並在租車契約書、本票上偽造「丙○○」之署名、指印，足以生損害於丙○○及清泉崗公司，行
    為實有不當，惟念其尚未詐得財物即為警查獲，犯後復坦承
    犯行，態度尚可，及其犯罪之動機、目的、手段等一切情狀
    ，分別量處如主文所示之刑或宣告刑。又被告犯侵占離本人
    持有物罪之時間在96年4 月24日以前，合於中華民國96年罪
    犯減刑條例規定之減刑條件，應依該條例第2 條第1 項第3
    款，減其罰金2 分之1 ，並斟酌被告犯罪情節、經濟狀況等
    一切情形，諭知該部分減刑前、後易服勞役之折算標準。另
    被告犯偽造有價證券罪部分，依中華民國96年罪犯減刑條例
    第3 條第1 項第15款規定，不予減刑，併此敘明。
三、扣案小客車租賃定型化契約書上承租人簽名欄內偽造之「丙○○」署名、指印各1 枚，及承租人姓名欄內偽造之「丙○○」指印1 枚，均係被告偽造之署名、指印，不問屬於犯人
    與否，均應依刑法第219 條規定宣告沒收。又扣案之本票1
    紙（面額50萬元、發票日為95年11月5 日、發票人為丙○○
    、票號CH467459號）為偽造之有價證券，亦不問屬於犯人與
    否，均應依刑法第205 條規定沒收之。至扣案之上開小客車
    租賃定型化契約書1 紙（除其上之偽造「丙○○」署名1 枚
    、指印2 枚應予沒收外），被告於簽立後已交給告訴人收執
    ，應屬清泉崗公司所有，並非被告所有之物，爰不予宣告沒
    收。
據上論斷，應依刑事訴訟法第299 條第1 項前段、第300 條，刑
法第337 條、第201 條第1 項、第216 條、第210 條、第339 條
第3 項、第1 項、第55條、第59條、第42條第3 項前段、第219
條、第205 條，刑法施行法第1 條之1 ，中華民國96年罪犯減刑
條例第2 條第1 項第3 款、第7 條，判決如主文。
本案經檢察官乙○○到庭執行職務。
中    華    民    國    97    年    6     月    11    日
                鳳山刑事第二庭  審判長法  官  林水城
                                      法  官  譚德周
                                      法  官  楊筑婷
以上正本證明與原本無異。
如不服本判決應於收受本判決後10日內向本院提出上訴書狀，並
應敘述具體理由，如未敘述上訴理由者，應於上訴期間屆滿後20
日內補提理由書狀於本院（均須按他造當事人之人數附繕本）「
切勿逕送上級法院」。
中    華    民    國    97    年    6     月    11    日
                                      書記官  林靜慧
附錄本案判決論罪科刑法條：
中華民國刑法第201條第1項
意圖供行使之用，而偽造、變造公債票、公司股票或其他有價證
券者，處3 年以上10年以下有期徒刑，得併科3 千元以下罰金。
中華民國刑法第210條
偽造、變造私文書，足以生損害於公眾或他人者，處五年以下有
期徒刑。
中華民國刑法第216條
行使第210 條至第215 條之文書者，依偽造、變造文書或登載不
實事項或使登載不實事項之規定處斷。
中華民國刑法第337條
意圖為自己或第三人不法之所有，而侵占遺失物、漂流物或其他
離本人所持有之物者，處5 百元以下罰金。
中華民國刑法第339條
意圖為自己或第三人不法之所有，以詐術使人將本人或第三人之
物交付者，處5 年以下有期徒刑、拘役或科或併科1 千元以下罰
金。
以前項方法得財產上不法之利益或使第三人得之者，亦同。
前2 項之未遂犯罰之。


司法院資訊處製作；財團法人民間司法改革基金會備份。
